Inventaris van het archief van de Afdeling Cultuurtechnische Aangelegenheden van het Ministerie van Landbouw, Natuurbeheer en Visserij, 1947 - 1970
Nationaal Archief, Den Haag
Ministerie van Landbouw: Afdeling Cultuurtechnische Aangelegenheden
Landbouw / Cultuurtechnische Aangelegenheden
1947-1970
L75
0.50 meter; 55 inventarisnummers.
Normale geschreven, getypte en gedrukte documenten, geen bijzondere handschriften. Het archief bevat tekeningen en foto's.
Nationaal Archief, Den Haag
Ministerie van Landbouw en Visserij / Directie van de Landbouw / Afdeling Cultuurtechnische Aangelegenheden )
Het archief bevat onder meer stukken betreffende de totstandkoming van het ontwerp Deltawet, ruilverkaveling en herverkaveling, herstel van bij de Watersnoodramp van 1953 beschadigde woningen, droogmakingen en andere cultuurtechnische werkzaamheden, het geven van voorlichting, en het opstellen van werkgelegenheidsprojecten. Verder stukken met betrekking tot verschillende commissies, zoals de Centrale Cultuurtechnische Commissie, waaronder jaarverslagen. Een aanzienlijk deel van de archiefbescheiden is vergezeld van tekeningen. Daarnaast bevinden zich in het archief reisverslagen met foto's.
Archiefvorming
Geschiedenis van de archiefvormer
Landbouw in Nederland na 1945
Toen in ons land na de bevrijding in 1945 de balans werd opgemaakt van de landbouwsituatie, bleek dat 8,5% van de in 1939 bebouwde cultuurgrond onder water stond. Het totaal beschadigde oppervlakte aan landbouwgrond was 375.000 ha. Verder was de veestapel aanzienlijk verminderd. Er was aan alles gebrek. Bij de aanpak van het economisch herstel stond de landbouw centraal. Er was sprake van een groeiende plattelandsbevolking en een ontoereikend landbouwareaal. Was de Nederlandse regering aanvankelijk niet genegen de emigratie van landbouwers evenals die van andere beroepsgroepen te steunen, in 1948 wijzigde zij wat dat betreft haar koers.
Keesing, 9076D en 1-6-'48
Mede dankzij de in 1947/1948 op gang gekomen Marshall-hulp (een Amerikaans initiatief dat onder meer als doel had, Europa door spoedig economisch herstel weer ontvankelijk te maken voor Amerikaanse exportprodukten) verliep het herstel van de landbouw voorspoedig.
AGN-15, pg. 170-175.
Zo werd er in 1950 alweer 111 miljoen kilo groente en fruit doorgedraaid op de veilingen.
Door verbetering van de teelttechnieken en de mechanisatie waren er steeds minder mensen nodig om hetzelfde werk te doen. Toen in de loop van de jaren vijftig de lonen in de landbouw daalden werd besloten tot subsidiëring van de produkten. Deze subsidiëring werkte als stimulans om het produktievolume te verhogen, hetgeen uiteindelijk leidde tot de beruchte 'boterbergen' en 'melkplassen'. Sicco Mansholt, vice-voorzitter van de Europese Commissie, lanceerde een plan om te komen tot een verbetering van het inkomen van de landbouwers en een oplossing te bereiken voor het gebrek aan evenwicht op de markt der landbouwprodukten in de EEG (het Plan Mansholt, 1968). Zijn doel was, de agrarische beroepsbevolking in aantal te halveren en de produktie-eenheden te vergroten.
AGN-15, blz. 183
Veel van deze ontwikkelingen worden zichtbaar in het takenpakket van de Afdeling Algemene Zaken.
Het Ministerie van Landbouw en Visserij
Sinds 8 mei 1940 is er bij voortduring sprake van een Ministerie van (o.a.) Landbouw (daarvóór was de taak 'landbouw' onderdeel van het takenpakket van het Ministerie van Economische Zaken). De Directie van de Landbouw bij het nieuwe Ministerie van Landbouw en Visserij was onderverdeeld in een aantal afdelingen.
Deze directie had als taak, de ontwikkeling van de produktiemogelijkheden op agrarisch gebied te bevorderen. Dit doel werd nagestreefd door middel van het bevorderen van onderwijs, door het stimuleren van wetenschappelijk onderzoek en door voorlichting. Het wetenschappelijk onderzoek vindt plaats op een groot aantal instituten en proefstations welke door de overheid worden geleid en gefinancierd. Hiernaast worden subsidies toegekend aan stichtingen en organisaties welke op dit terrein werkzaam zijn.
Rond 1950 bestond de Directie van de Landbouw uit de volgende afdelingen:
Stalm 1951
de Afdeling Landbouwonderwijs (waaronder ressorteren de Landbouwhogeschool te Wageningen met haar instituten, de middelbare landbouwscholen, de landbouwwinterscholen, de lagere landbouwscholen en verschillende soorten cursussen)
de Afdeling Tuinbouw en Tuinbouwonderwijs (waaronder de algemene tuinbouwcursus, de lagere tuinbouwschool, de tuinbouwschool met middelbaar karakter, verschillende speciale cursussen en de voorlichting door middel van rijkstuinbouwconsulenten die onder meer het beheer hebben van proeftuinen en proefstations)
de Veeartsenijkundige Dienst (waaronder het Staatsveeartsenijkundig Onderzoekingsinstituut te Amsterdam, de rijksseruminrichting te Rotterdam en provinciale inspecteurs)
de Afdeling Veeteeltwezen (waaronder de rijksveeteeltconsulenten in de provincies, de Rijksveeteeltvoorlichtingsdienst, de Dienst voor de Pluimveehouderij en -fokkerij met de rijkspluimveeteeltconsulenten, het Rijkslandbouwproefstation te Hoorn en het rijksinstituut voor de Pluimveeteelt)
de Afdeling Akker- en Weidebouw (waaronder de rijkslandbouwconsulenten, onderzoeksinstituten, proefstations en laboratoria, proefboerderijen en proefvelden onder leiding van de consulenten)
de Afdeling Zuivelwezen (waaronder de rijkszuivelinspectie, het rijkszuivelstation en de Rijkszuivelvoorlichtingsdienst)
de Afdeling Jacht en Wildschade (waarbij wildschade-commissies van advies dienen)
de Afdeling Landbouwherstel (waaronder de Rijksdienst voor Landbouwherstel)
de Afdeling Buitenlandse Voorlichting
de Afdeling Algemene Zaken (waaronder de administratieve zaken van de landbouwattaché's, het Bureau Oogstvoorziening, de Stichting tot het Beheren van Landbouwgronden en verder de zaken welke door de directeur-generaal van de Landbouw persoonlijk werden behandeld alsmede alle zaken welke niet onder een andere afdeling vielen)
de Afdeling Grond- en Pachtzaken (waaronder de Grondkamers en de rijksconsulenten voor Grond- en Pachtzaken)
de Afdeling Plantenziektenkundige Aangelegenheden (waaronder de Plantenziektenkundige Dienst te Utrecht)
de Afdeling Cultuurtechnische Aangelegenheden (met als uitvoerend orgaan de Cultuurtechnische Dienst)
de Afdeling Boswezen, waaronder het Staatsbosbeheer ressorteerde.
De Afdeling Cultuurtechnische Aangelegenheden 1947 - 14-05-1957
Deze afdeling behandelde cultuurtechnische zaken met als doel: de opvoering van de agrarische produktie tot een zo hoog mogelijk peil en het verkrijgen van een economische werkwijze in de landbouw c.q. het verlagen van de produktiekosten. Hoofd van de afdeling was van 1947 tot en met 1954 ir. F.P. Mesu, van 1955 tot de opheffing van de afdeling in mei 1957 ir. S. Herweijer. De laatste was tevens directeur van de Cultuurtechnische Dienst (CTD) te Utrecht, het uitvoerend orgaan van de afdeling. Deze dienst is belast met het propageren van cultuurtechnische werken waarbij de produktiviteit van de grond wordt verhoogd c.q. de produktiekosten worden verlaagd.
Zo bevorderde de CTD de ruilverkaveling en de verbetering van de waterbeheersing.
Bij Beschikking Kabinet van 29 april 1957, K 234, werd de afdeling per 15 mei 1957 opgeheven. De Cultuurtechnische Dienst bleef bestaan. De taken van de afdeling werden (waarschijnlijk) overgenomen door de Directie Algemene Zaken van de directie van de Landbouw.
Geraadpleegde bronnen en literatuur
Algemene Geschiedenis der Nederlanden (AGN). Haarlem: Fibula - Van Dishoeck, 1982. Deel 15, nieuwste tijd.
Documentatieverzameling van CAS/ITW (doc.) Diverse gecombineerde organisatiebeschikkingen alsmede ongedateerde en niet ondertekende artikelen en beschouwingen betreffende de organisatieonderdelen van het Ministerie van Landbouw, Visserij en Voedselvoorziening. Z.pl; z.u., z.j.
Jansen, Albert. Overzicht van de organisatie en taken van de Afdeling/Directie Algemene Zaken van het Directoraat-Generaal van de Landbouw en Voedselvoorziening van het Ministerie van Landbouw, Natuurbeheer en Visserij, 1946 - 1970. Winschoten: CAS/ITW, 1992.
Keesings Historisch Archief - geïllustreerd dagboek van het hedendaags wereldgebeuren met voortdurend bijgewerkte index - Onder hoofdredactie van dr. P.H. Ritter jr. Z.pl: z.u., (1946 - 1949).
Organisatieschema's van de departementen van Algemeen Bestuur, tijdvak 1860 - 1960. Winschoten: Centrale Archief Selectiedienst, Afdeling Onderzoek, 1986.
Schuitemaker, G.J. Inventaris van het archief van de Directie van de Landbouw: Afdeling IV voor de Veeteeltaangelegenheden (1947 - 1950), Afdeling Veeteeltwezen (1950 - 1975), Directie Veeteelt (1957) over de periode september 1947 - oktober 1957. 's-Gravenhage: Ministerie van Landbouw en Visserij, Directie Materiële Zaken, Centrale Afdeling Algemene Secretarie, 1986.
Staatsalmanak voor het Koninkrijk der Nederlanden (Stalm). 's-Gravenhage: Staatsdrukkerij- en Uitgeverijbedrijf, 1946 - 1971.
Geschiedenis van het archiefbeheer
De volgende archieven zijn in 2006 naar het Nationaal Archief overgebracht krachtens art. 12 van de Archiefwet 1995:
Directie Algemene Zaken, 1947 - 1970,
Directie Grond- en Pachtzaken, 1953 - 1960,
Afdeling Boswezen, 1948 - 1970,
Afdeling Cultuurtechnische Aangelegenheden, 1947 - 1970,
Afdeling Plantenziektenkundige Aangelegenheden, 1947 - 1970.
Overbrenging van een overheidsarchief
Inhoud en structuur van het archief
2.11
Selectie en vernietiging
De bewerking in 1993
In 1993 werden de archieven van de volgende afdelingen in één archiefblok bewerkt:
Directie Algemene Zaken, 1947 - 1970,
Directie Grond- en Pachtzaken, 1953 - 1960,
Afdeling Boswezen, 1948 - 1970,
Afdeling Cultuurtechnische Aangelegenheden, 1947 - 1970,
Afdeling Plantenziektenkundige Aangelegenheden, 1947 - 1970.
De archieven werden geselecteerd aan de hand van de lijst, houdende opgaaf van voor vernietiging in aanmerking komende stukken in de archieven van het Ministerie van Landbouw en Visserij en in de archieven van de onder dat ministerie ressorterende commissies en ambtenaren, behorende bij de Beschikking van de minister van Landbouw en Visserij en de minister van Cultuur, Recreatie en Maatschappelijk Werk respectievelijk van 29 december 1966, No. PAZ 400, Afdeling Post- en Archiefzaken en van 3 februari 1967, No. 133349, Afdeling Oudheidkunde en Natuurbescherming.
In totaal was de omvang van de archieven voor de bewerking 131 meter. Hiervan is 1,75 meter afgezonderd als zijnde te vernietigen op termijn, vreemd archief, taakvoorganger en taakopvolger. De in deze inventaris opgenomen stukken omvatten 15,75 meter, zodat het vernietigingspercentage 87,81 is. Het te vernietigen gedeelte is afgevoerd naar het bedrijf Lignac & Levison B.V. te Apeldoorn. Het te bewaren gedeelte is teruggezonden naar het depot van het Ministerie van Landbouw, Natuurbeheer en Visserij.
De bewerking in 2006
Bij de bewerking in 2006 vond geen vernietiging plaats.
Aanwijzingen voor de gebruiker
Openbaarheidsbeperkingen
Volledig openbaar.
Materiële beperkingen
Aanvraaginstructie
Openbare archiefstukken kunnen online worden aangevraagd en gereserveerd. U kunt dit ook via de terminals in de studiezaal van het Nationaal Archief doen. Om te kunnen reserveren dient u de volgende stappen te volgen:
U maakt een profiel aan op www.gahetna.nl, en logt vervolgens in
Via de archiefinventaris (alleen de beschrijvingen met rode nummers) selecteert u het gewenste archiefstuk door op de knop 'Reserveren' te klikken
In het volgende scherm geeft u aan op welke dag u het archiefstuk wilt inzien
Indien u zich bevindt in de studiezaal en een tafelnummer heeft ontvangen kunt u dit nummer vermelden. Als u geen tafelnummer heeft kunt u tafelnummer 777 laten staan
Vervolgens bevestigt u uw reservering door deze te versturen.
Verwant materiaal
Beschikbaarheid van kopieën
Verwante archieven
Zie ook:
2.11.55 - Inventaris van het archief van het Ministerie van Landbouw, Natuur en Voedselkwaliteit; Directie Landbouw: afdeling Algemene Zaken, (1937) 1947-1970 (1982)
2.11.109 - Inventaris van het archief van het Ministerie van Landbouw, Natuur en Voedselkwaliteit; Directie Landbouw: afdeling Plantenziektenkundige Aangelegenheden, 1947 - 1970
2.11.110 - Inventaris van het archief van het Ministerie van Landbouw, Natuur en Voedselkwaliteit; Directie Landbouw: afdeling Grond- en Pachtzaken, 1953 - 1960
2.11.111 - Inventaris van het archief van het Ministerie van Landbouw, Natuur en Voedselkwaliteit; Directie Landbouw: afdeling Boswezen, 1948 - 1970
Beschrijving van de series en archiefbestanddelen
- Organisatie en personeel, A
  - Stukken betreffende het archiefbeheer., 1952-1965; 1-2; 2 omslagen
    - Registratie en vernietiging van archiefbescheiden. 1952-1965, 1
    - Regeling voor het gebruik en opbergen van luchtfoto's. 1956, 2
  - Stukken betreffende de aanstelling van personeel., 1955-1960; 3; omslag
  - Stukken betreffende de organisatie en reorganisatie van diverse afdelingen., 1955-1960; 4; omslag
  - Stukken betreffende de bezoldiging van topfunctionarissen., 1956-1958; 5; omslag
  - Stukken betreffende de herdenking van het 25-jarig bestaan van de Cultuurtechnische Dienst., 1960; 6; omslag
  - Maandverslagen van de werkzaamheden van de Cultuurtechnische Dienst., 1961-1970; 7; pak
  - Stukken betreffende het treffen van organisatorische maatregelen inzake de beëindiging van het O. en S.-fonds., 1965; 8; omslag
  - Verslagen van vergaderingen van de directie met de hoofden van Dienst in de Provinciale Directies., 1965-1970; 9; pak
  - Interne nota's betreffende begrotingen en andere aangelegenheden., 1966-1970; 10; omslag
- Taakuitoefening, B
  - Wet- en regelgeving, B.1
    - Stukken betreffende de totstandkoming van het ontwerp Deltawet., 1954-1958; 11; pak
      Bevat tekeningen.
    - Stukken betreffende de totstandkoming van een subsidieregeling voor de bouw van landbouwbedrijfsgebouwen in het kader van de ruilverkaveling., 1954-1960; 12; omslag
  - Commissies en andere organisaties, B.2
    - Stukken betreffende de instelling en de werkzaamheden van de Commissie inzake Wateronttrekking aan de Bodem., 1933-1960; 13; pak
    - Stukken betreffende de instelling en de werkzaamheden van de Stichting Landverbetering Zuid-Holland., 1938-1960; 14; omslag
    - Stukken betreffende de Centrale Cultuurtechnische Commissie., 1938-1970; 15-22; 6 pakken en 2 omslagen
      - Instelling en benoeming. 1938-1960, 15
      - Vergaderingen van de Beleidscommissie voor het Meerjarenplan bij de commissie. 1957-1958, 16-17
        - 1957, 16
        - 1958, 17
      - Financieringscommissie Ruilverkavelingen. 1958, 18; omslag
      - Provinciale Cultuurtechnische Commissies. 1959, 19; omslag
      - Jaarverslagen van de commissie en de Cultuurtechnische Dienst. 1953-1970, 20-22
        - 1953-1958, 20
        - 1961-1963, 21
        - 1964-1970, 22
    - Stukken betreffende de instelling en de werkzaamheden van de Commissie tot Onderzoek van de Verdroging in het Gebied ter Weerszijden van het Twenthekanaal., 1950-1960; 23; pak
    - Stukken betreffende de Stichting Beheer Landbouwgronden (SLB)., 1951-1961; 24-25; 1 pak en 1 omslag
      - Algemeen. 1951-1961, 24
      - Financiële overzichten over de jaren 1953 - 1960., 25; pak
    - Stukken betreffende de instelling en werkzaamheden van de Interdepartementale Commissie voor de Boerderijenbouw., 1952-1966; 26; omslag
    - Stukken betreffende de instelling en de werkzaamheden van de Stichting Instituut voor Cultuurtechniek en Waterhuishouding., 1954-1960; 27; omslag
    - Stukken betreffende aan- en verkopen door de Stichting Beheer Landbouwgronden., 1966-1970; 28; omslag
  - Ruilverkavelingen, B.3
    - Stukken betreffende ruil- en herverkaveling., 1954-1970; 29-32; 3 pakken en 1 omslag
      - Algemeen. 1966-1970, 29
      - Altena West. 1965-1969, 30; omslag
      - Geestmerambacht. 1958-1970, 31
      - Zeeland. 1954-1959, 32
    - Stukken betreffende de ontwikkeling van een meerjarenplan voor ruilverkaveling door de Subcommissie ad hoc uit de Centrale Cultuurtechnische Commissie., 1955-1959; 33; pak
    - Stukken betreffende grondverdeling., 1955-1960; 34; omslag
    - Stukken betreffende het Woningbouwprogramma 1956 en het herstel van door de watersnood beschadigde woningen in het herverkavelingsgebied., 1955-1960; 35; omslag
    - Stukken betreffende de werkzaamheden op kadastraal gebied, alsmede het zitting nemen in de door het Ministerie van Financiën ingestelde Staatscommissie inzake het Kadaster., 1957-1960; 36; omslag
    - Correspondentie met de Contact-Commissie voor Natuur- en Landschapsbescherming., 1960-1966; 37; pak
  - Cultuurtechnische werken, B.4
    - Stukken betreffende de oprichting, benoemingen en opheffing van de Commissie van Overleg voor het Landschapsherstel (COL)., 1945-1959; 38; omslag
    - Stukken betreffende de behandeling van aangelegenheden inzake de drinkwaterleiding., 1953-1960; 39; omslag
    - Stukken betreffende cultuurtechnische werkzaamheden en aangelegenheden., 1954-1960; 40-41; 2 pakken
      - Provincie Groningen - Provincie Gelderland. 1955-1960, 40
      - Provincie Utrecht - Provincie Limburg. 1954-1960, 41
    - Stukken betreffende de behandeling van verzoeken voor subsidie voor grondverbetering., 1954-1960; 42; omslag
    - Stukken betreffende droogmakingen., 1954-1970; 43-46; 2 pakken en 2 omslagen
      - Algemeen. 1961-1966, 43
      - De Biesbosch. 1955-1958, 44; pak
      - Oostelijk Flevoland. 1966-1970, 45
      - Stichting Internationaal Instituut voor de Landaanwinning en Cultuurtechniek. 1954-1960, 46; pak
    - Prae-adviezen voor de 12e gezamenlijke vergadering van de Sectie voor Cultuurtechniek en de Studiekring voor Cultuurtechniek., 1955; 47; stuk
    - Stukken betreffende het verstrekken van gegevens inzake de besteding van een gedeelte van het Tienmiljoen-plan., 1955-1959; 48; omslag
    - Stukken betreffende goedkeuringen en ontheffingen voor het uitvoeren van werken., 1955-1960; 49; omslag
  - Overige stukken, B.5
    - Stukken betreffende de behandeling van economische aangelegenheden., 1955-1958; 50; omslag
    - Reisverslagen opgemaakt door leden van de eigen afdeling, alsmede ter kennisneming ontvangen reisverslagen., 1955-1960; 51; pak
      Bevat foto's.
    - Stukken betreffende deelname aan FAO-conferenties en cursussen., 1955-1960; 52; omslag
    - Stukken betreffende het geven van voorlichting door middel van het geven van lezingen, voordrachten en toespraken., 1955-1960; 53; pak
    - Stukken betreffende de bouw van agrarische bedrijfsgebouwen., 1955-1963; 54; omslag
    - Stukken betreffende het opstellen van extra werkgelegenheidsprojecten in verband met de bestrijding van de werkloosheid., 1967-1968; 55; pak